【裁判字號】    95,訴,948
【裁判日期】    950831
【裁判案由】    確認租金債權存在
【裁判全文】
臺灣臺南地方法院民事判決               95年度訴字第948號
原      告  聯邦商業銀行股份有限公司
法定代理人  丁○○
訴訟代理人  甲○○
            丙○○
被      告  名佳美股份有限公司臺南康樂分公司
法定代理人  戊○○
被      告  乙○○
上列當事人間請求確認租金債權存在事件，經本院於民國95年8
月28日言詞辯論終結，判決如下：
    主  文
確認被告乙○○對被告名佳美股份有限公司臺南康樂分公司之租
金債權於新台幣參佰伍拾參萬元內存在。
訴訟費用由被告負擔。
    事實及理由
一、本件被告乙○○經合法通知，未於最後言詞辯論期日到場，
    核無民事訴訟法第386條各款所列情形，爰依原告聲請，由
    其一造辯論而為判決。
二、原告起訴主張：
(一)、聲明：
  1.確認被告乙○○對被告名佳美股份有限公司臺南康樂分公司
    之租金債權於3,530,000元之範圍內存在。
  2.訴訟費用由被告負擔。
(二)、陳述：
  1.被告乙○○於民國（下同）90年10月26日向原告借款新台幣
    （下同）3,650,000元，惟未能依約履行按期清償，依其簽
    立之授信約定書第6條第1項第1款及第2項第1款之約定，被
    告即喪失期限利益，全部債務視為到期，尚欠本金3,530,
    000元，及自95年2月26日起至清償日止，按週年利率百分之
    3.6計算之利息，及自95年3月27日起至清償日止，其逾期在
    6個月以內者按上開利率百分之10，逾期超過6個月部分按上
    開利率百分之20計算之違約金，迄未清償。準此，原告遂依
    法聲請假扣押強制執行程序，持95年度裁全字第2446號假扣
    押裁定聲請假扣押，並蒙鈞院受理核發95執全字第1642號執
    行命令，禁止被告乙○○於上揭債權金額範圍內收取對被告
    名佳美股份有限公司臺南康樂分公司之租金債權或為其他處
    分，被告名佳美股份有限公司臺南康樂分公司亦不得對被告
    乙○○清償，嗣被告名佳美股份有限公司臺南康樂分公司於
    95 年5月初收受執行命令後具狀聲明異議，表示應支付予被
    告乙○○之租金已簽發支票預付至96年2月1日，則至96年2
    月1日前被告名佳美股份有限公司臺南康樂分公司應支付被
    告乙○○之租金債務已因清償而消滅等語。
  2.經查，系爭租金係以每月1日為清償期，被告名佳美股份有
    限公司臺南康樂分公司雖已於每期租金清償期屆至前已開立
    支票備付，然在未屆租金清償期前且尚未真正給付每期租金
    前，被告乙○○對被告名佳美股份有限公司臺南康樂分公司
    之租金債權，並不因已交付支票而謂已清償，故被告乙○○
    對被告名佳美股份有限公司臺南康樂分公司之租金債權仍為
    存在，尚未因清償而消滅。故被告名佳美股份有限公司臺南
    康樂分公司於前述執行命令送達之日起即應禁止被告乙○○
    收取租金，及不得向被告乙○○清償租金。爰依法提起本訴
    。
三、被告抗辯：
(一)、聲明：
  1.原告之訴駁回。
  2.訴訟費用由原告負擔。
(二)、陳述：
  1.被告名佳美股份有限公司臺南康樂分公司主張：按民法第
    320條規定：「因清償債務而對於債權人負擔新債務者，除
    當事人另有意思表示外，若新債務不履行時，其舊債務仍不
    消滅。」查被告名佳美股份有限公司臺南康樂分公司與出租
    人即被告乙○○於簽定租約時，即與出租人約定：「民國95
    年3月1日至95年8月31日之租金已於公證日一次付清，民國
    95年9月1日至96年2月28日共六張支票已開立給付。」因此
    ，被告名佳美股份有限公司臺南康樂分公司與被告乙○○於
    訂立租約時雖簽發按月屆期之支票予出租人乙○○，但已約
    明95年8月31日之前之租金付清，95年9月1日至96年2月28日
    之租金開立六張支票給付，故被告名佳美股份有限公司臺南
    康樂分公司與出租人即被告乙○○之間已有約定被告名佳美
    股份有限公司臺南康樂分公司簽發按月屆期之支票交付被告
    乙○○之後，視同租金已給付，故96年2月28日之前之租金
    ，已因被告名佳美股份有限公司臺南康樂分公司簽發支票交
    付被告乙○○後，因租賃雙方約定視同租金已給付，故此部
    分租金債權消滅。因96年2月28日以前之租金債權已消滅，
    原告應扣押出租人對被告之「票據債權」始為正辦，於告請
    求確認租金債權存在，因96年2月28日以前之租金債權部分
    已因清償而消滅，故原告之訴為無理由，應予駁回。
  2.被告乙○○雖未於最後言詞辯論期日到庭，但其之前到庭陳
    述主張：被告乙○○確實已收取被告名佳美股份有限公司臺
    南康樂分公司一年份租金之支票，已經到期之部分即95年3
    月1日至95年8月1日均已兌現，支票已交給被告乙○○之其
    他債權人清償其他債務。
四、得心證之理由：
(一)、原告主張原告持有本院95年度裁全字第2446號民事假扣押裁
    定，該裁定准許原告即債權人以1,177,000元為被告即債務
    人乙○○及訴外人陳耀明供擔保後得對被告乙○○及訴外人
    陳耀明之財產在2,000,000 元之範圍內予以假扣押。原告乃
    持上開裁定向本院聲請就被告即債務人陳耀明對被告即第三
    人名佳美股份有限公司臺南康樂分公司之租金債權執行假扣
    押（本院95年度執全字第1642號），惟因被告名佳美股份有
    限公司臺南康樂分公司收受該執行命令後以「應支付予債務
    人乙○○之租金已經簽發支票預付至96年2月1日，則至96年
    2月1日前應支付債務人乙○○之租金債務已因清償而消滅」
    為由而具狀聲明異議等情，已據原告提出本院95年度執全字
    第1642號執行命令、被告名佳美股份有限公司臺南康樂分公
    司95年5月16日聲明異議狀影本為證，且為被告名佳美股份
    有限公司臺南康樂分公司所不爭執，堪信為真實。從而，原
    告據以提起本件訴訟，即有受確認判決之法律上利益。
(二)、本件經與兩造協商整理並確認不爭執之事實如下：
  1.被告乙○○於90年10月26日向原告借款3,650,000元，惟未
    能依約履行按期清償，依其簽立之授信約定書第6條第1項第
    1 款及第2項第1款之約定，被告即喪失期限利益，全部債務
    視為到期，尚欠本金3,530, 000元，及自95年2月26日起至
    清償日止，按週年利率百分之3.6計算之利息，及自95年3月
    27日起至清償日止，其逾期在6個月以內者按上開利率百分
    之10，逾期超過6個月部分按上開利率百分之20計算之違約
    金，迄未清償。準此，原告遂依法聲請假扣押強制執行程序
    ，並經本院核發95執全字第1642號執行命令，禁止被告乙○
    ○於上揭債權金額範圍內收取對被告名佳美股份有限公司臺
    南康樂分公司之租金債權或為其他處分，被告名佳美股份有
    限公司臺南康樂分公司亦不得對被告乙○○清償，嗣被告名
    佳美股份有限公司臺南康樂分公司於95年5月初收受執行命
    令後具狀聲明異議，表示應支付予被告乙○○之租金已簽發
    支票預付至96年2月1日，則至96年2月1日前被告名佳美股份
    有限公司臺南康樂分公司應支付被告乙○○之租金債務已因
    清償而消滅。
  2.被告乙○○與被告名佳美公司於95年2月22日簽訂租賃契約
    （下稱系爭租賃契約），租賃標的物為坐落台南市○區○○
    街237號房屋範圍2分之1，租賃期間為95年3月1日至100年2
    月28日，租金為95年3月1日至96年2月28日每月10萬元，96
    年3 月1日至97年2月28日每月105000元，97年3月1日至98年
    2月28日每月110250元，98年3月1日至99年2月28日每月
    115763 元，99年3月1日至100年2月28日每月121551元。
  3.被告名佳美公司臺南康樂分公司已於租約公證日當天將95年
    3月1日至96年2月28日之租金簽發支票交付被告乙○○，已
    到期之95年3月至95年8月部分並均已兌現。
(三)、本件之爭點為：被告乙○○對於被告名佳美股份有限公司臺
    南康樂分公司之租金債權，就已經交付支票部分即95年3月
    1日至96年2月28日之租金債權是否已經消滅？
(四)、經查：
  1.按因清償債務而對於債權人負擔新債務者，除當事人另有意
    思表示外，若新債務不履行時，其舊債務仍不消滅，民法第
    320條訂有明文。本件被告二人於95年2月22日簽訂租賃契約
    ，租賃標的物為坐落台南市○區○○街237號房屋範圍2分之
    1 ，被告名佳美公司臺南康樂分公司已於租約公證日當天將
    95年3月1日至96年2月28日之租金按期簽發支票交付被告乙
    ○○等情，為兩造所不爭執，已如前述，則被告名佳美股份
    有限公司臺南康樂分公司已簽發支票交付被告乙○○部份之
    租金債務，是否已消滅，端視被告二人間是否有特約而定。
    經查，系爭租賃契約書第10條後段約定：「乙方（即承租人
    被告名佳美股份有限公司臺南康樂分公司）租金支票未兌現
    ，則視同未付租金。」依該條款約定之意旨以觀，被告二人
    係約定若被告名佳美股份有限公司臺南康樂分公司之票據債
    務未履行時，其租金債務仍不消滅。則本件被告名佳美股份
    有限公司臺南康樂分公司雖已將租賃第一年即95年3月至96
    年2月之租金按期簽發支票交付被告乙○○，但除已到期並
    兌現之95年3月至95年8月之部分外，其餘95年9月至96年2月
    月之支票債務尚未履行，則租金債務亦尚未消滅。被告名佳
    美股份有限公司臺南康樂分公司抗辯稱已簽發支票之部分其
    租金債權均已消滅云云，尚嫌無據。
  2.系爭租賃契約之租賃期間為95年3月1日至100年2月28日，約
    定租金為95年3月1日至96年2月28日每月10萬元，96年3月1
    日至97年2月28日每月105000元，97年3月1日至98年2月28日
    每月110250元，98年3月1日至99年2月28日每月115763元，
    99年3月1日至100年2月28日每月121551元。則被告乙○○對
    被告名佳美股份有限公司臺南康樂分公司之租金債權除已履
    行而消滅之95年3月至95年8月之部分外，其餘95年9月至100
    年2月之租金債權均尚存在，其租金債權總額計為6,030,768
    元（計算方式：100,000×6＋105,000×12＋110,250×12＋
    115,763×12＋21,551×12＝6,030,768），已超過原告請求
    確認被告二人間存在之租金債權額。從而，原告請求確認被
    告二人間之租金債權在3,530,000元內存在，為有理由，應
    予准許。
(五)、結論：本件原告之訴為有理由，依民事訴訟法第385條第
    1項前段、第78條、第85條第2項，判決如主文。
中    華    民    國    95    年    8    月    31    日
                  民事第四庭    法  官  高如宜
以上正本係照原本作成
如對本判決上訴，須於判決送達後20日內向本院提出上訴狀
中    華    民    國    95    年    9    月     1    日
                                書記官  林賢輝


司法院資訊處製作；財團法人民間司法改革基金會備份。
